臺灣高等法院刑事裁定
110年度毒抗字第1312號
抗  告  人  
即  被  告  譚  寧




上列抗告人即被告因違反毒品危害防制條例案件，不股臺灣基隆
地方法院110年度8月25日裁定（聲請案號:110年度聲戒字第41號
、第110年度毒偵緝字第21號），提起抗告，本院裁定如下：
    主  文
抗告駁回。                                              
    理  由
一、原裁定意旨略以：抗告人即被告甲○（下稱被告）前因施用
    第一級毒品海洛因及第二級毒品甲基安非他命案件，經原審
    法院以110年度毒聲宇第166號裁定令入勒戒處所執行觀察、
    勒戒確定後入所，被告經令入上開勒戒處所執行觀察、勒戒
    後，經該處所之醫療人員依據被告之前科紀錄與行為表現、
    臨床評估及社會穩定度等各項標準綜合判斷後，認被告有繼
    續施用毒品傾向乙節，有法務部○○○○○○○○附設勒戒所110年8
    月19日之有無繼續施用毒品傾向證明書、有無繼續施用毒品
    傾向評估標準紀錄表等件附卷可稽。而觀上開「有無繼續施
    用毒品傾向評估標準紀錄表」及「有無繼續施用毒品傾向證
    明書」所載，本件評分結果為：前科紀錄與行為表現22分、
    臨床評估42分、社會穩定度5分，總分69分，綜合判斷為「
    有繼續施用毒品傾向」，而上開評估係具專業知識、經驗人
    士，依據具體個案之臨床實務及客觀事證綜合判定，有其相
    當之專業依據及標準，且涉及專門醫學，由形式上觀察，復
    無評估程序明顯不當等情事，本院宜予尊重，是堪認被告經
    執行觀察、勒戒後，確有繼續施用毒品之傾向，揆諸毒品危
    害防制條例第20條第1項、第2項後段規定，本件聲請核無不
    合，應予准許等語。
二、抗告意旨略以：
　㈠原裁定係依據「心理評估記錄表」與「有無繼續施用毒品傾
    向證明書」認定抗告人有繼續施用毒品之傾向，惟有無繼續
    施用毒品傾向評估標準係賦予執法者有一客觀標準以利判斷
    ，然法院仍應實質考核其成癮性及有無繼續施用傾向，不可
    僅憑戒治所心理評估師於倉促下完成之有無繼續施用傾向評
    估紀錄表為形式審查。
　㈡毒品危害防制條例目的係為幫助施用毒品者戒治其毒癮，惟
    有無繼續施用毒品評估表卻又將抗告人前施用毒品之紀錄列
    入評分，抗告人前雖有施用毒品，但現有穩定工作，家庭融
    洽關係良好，然有無繼續施用毒品評估表就此部分即入所後
    家人是否訪視卻記載為無，顯與事實不符。
　㈢本案係屬舊案，抗告人於105年間即已入獄，在入監執行前即
    已自行戒斷惡行，與其他受刑人可於執行觀察勒戒後即可返
    監接續執行相較，實屬不公。
三、按觀察、勒戒後，檢察官或少年法院（地方法院少年法庭）
    依據勒戒處所之陳報，認受觀察、勒戒人無繼續施用毒品傾
    向者，應即釋放，並為不起訴之處分或不付審理之裁定；認
    受觀察、勒戒人有繼續施用毒品傾向者，檢察官應聲請法院
    裁定或由少年法院（地方法院少年法庭）裁定令入戒治處所
    強制戒治，其期間為6個月以上，至無繼續強制戒治之必要
    為止，但最長不得逾1年，毒品危害防制條例第20條第2項定
    有明文。次按勒戒處所應注意觀察受觀察、勒戒人在所情形
    ，經醫師研判其有或無繼續施用毒品傾向後，至遲應於觀察
    、勒戒期滿之15日前，陳報該管檢察官或少年法院（庭），
    觀察勒戒處分執行條例第8條第1項亦定有明文。依據上開規
    定，受觀察、勒戒人有無繼續施用毒品之傾向，係由醫師研
    判。而關於有無繼續施用毒品傾向之評估標準，法務部已於
    110年3月26日以法矯字第11006001760號函修正頒布「有無
    繼續施用毒品傾向評估標準紀錄表」、「有無繼續施用毒品
    傾向評估標準評分說明手冊」，上開評分說明手冊載明判定
    之原則：「受觀察勒戒人入所後，經過2週時間的觀察、勒
    戒，由處所及醫療人員依據其各項紀錄、資料及觀察勒戒期
    間之行為表現，加以評分。在勒戒人入所4-6週後，可再做
    一次評估以做必要之評分修正。每一大項皆有靜態因子與動
    態因子。先以靜態因子分數評分，靜態因子分數總分在60分
    （含）以上為『有繼續施用毒品傾向』；60分以下，與動態因
    子分數相加，如果總分在60分（含）以上，為『有繼續施用
    毒品傾向』」，又評估標準紀錄表及說明手冊中「前科紀錄
    與行為表現」之第1題及第3題之計分方式修正如下(餘無修
    正)：（一）第1項「毒品犯罪相關司法紀錄」：計分方式修
    正為每筆(次)5分，總分上限為10分；（二）第3項「其他犯
    罪相關紀錄」：計分方式修正為每筆（次）2分，總分上限
    為10分。而「前科紀錄與行為表現」係評估毒品犯罪相關司
    法紀錄、首次毒品犯罪年齡、其他犯罪相關紀錄、入所時尿
    液毒品檢驗、所內行為表現等因素；「臨床評估」係評估物
    質使用行為、合法物質濫用、使用方式、使用年數、精神疾
    病共病（含反社會人格）、臨床綜合評估（含病識感、動機
    、態度、就醫意願）等因素；「社會穩定度」則係評估工作
    、家庭等因素。是被告有無「繼續施用毒品傾向」，係依具
    體個案之臨床實務及相關事證等情綜合判定，有其相當之專
    業依據及標準，且涉及專門醫學，又衡酌強制戒治之目的，
    係為協助施用毒品者戒斷毒品之心癮及身癮所為之一種保安
    處分類型，而該評估標準係將與判斷有無繼續施用傾向之相
    關因素加以列舉及量化，適用於每一位受觀察、勒戒處分之
    人，具一致性、普遍性、客觀性，以利執法者判定受勒戒人
    有無繼續施用毒品傾向，倘其評估由形式上觀察，無擅斷或
    濫權等明顯不當之情事，法院應予尊重。
四、經查：
  ㈠被告有於106年7月24日下午7時許回溯72、96小時內之某時，
    在基隆市○○區○○路000巷0號1樓住處，施用第一級毒品海洛
    因及第二級毒品甲基安非他命之事實，業經被告於警詢、偵
    查中坦承不諱，並有臺灣尖端先進生技醫藥股份有限公司濫
    用藥物檢驗報告1份在卷足憑，是被告確有於上開時、地施
    用第一、二級毒品之犯行，洵堪認定。而被告前於92年間，
    因施用毒品案件，經臺灣基隆地方法院裁定送勒戒處所施以
    觀察、勒戒後，因認其無繼續施用之傾向，臺灣基隆地方檢
    察署乃於92年12月3日以92年度毒偵字第1099號為不起訴處
    分並釋放，此亦有本院被告被告前案紀錄表1份在卷足憑。
    被告本次施用毒品之犯行，係於前次觀察、勒戒執行完畢後
    ，五年後再犯，故檢察官就被告此次施用毒品犯行向法院聲
    請應送觀察處分施以觀察、勒戒，經臺灣基隆地方法院以11
    0年度毒聲字第166號裁准在案，亦有前開裁定書1份在卷足
    憑。
　㈡而被告於執行觀察、勒戒期間，於110年8月2日經法務部○○○○
    ○○○○附設勒戒處依法務部110年3月26日修正後之評估標準計
    算，認其1.前科紀錄與行為表現部分：⑴毒品犯罪相關司法
    紀錄「有，10筆」，⑵首次毒品犯罪年齡為「20歲以下」，⑶
    其他犯罪相關紀錄「有，1筆」，⑷入所時尿液毒品檢驗為「
    無藥物反應」；2.臨床評估部分：⑴多重毒品濫用為「有，
    種類：海洛因、安非他命」，⑵合法物質濫用為「有，種類
    ：菸」，⑶使用方式為「有注射使用」，⑷使用年數為「超過
    1年」，⑸精神疾病共病（含反社會人格）為「疑似，有失眠
    ，情緒障礙」，⑹臨床綜合評估（含病識感、動機、態度、
    就醫意願，評定為「偏重」）；3.社會穩定度部分：⑴工作
    ：為「全職工作-冷氣安裝」，⑵家庭：家人藥物濫用為「無
    」，⑶入所後家人是否訪視為「無」，出所後是否與家人同
    住為「是」。以上1至3計分，合計總分為69分（靜態因子54
    分，動態因子15分），經評定仍為「有繼續施用毒品傾向」
    ，有法務部○○○○○○○○附勒戒所110年8月19日「有無繼續施用
    毒品傾向證明書」及「有無繼續施用毒品傾向評估標準紀錄
    表」附卷可參。上揭評估除詳列各項靜態因子、動態因子之
    細目外，並有各細目之配分、計算及上限，並非評估之醫師
    所得主觀擅斷，是該評估標準紀錄表乃係該勒戒處所相關專
    業知識經驗人士於被告執行觀察、勒戒期間，依其本職學識
    綜合上開各節評估，具有科學驗證而得出被告有繼續施用毒
    品傾向之結論，且分數計算並無錯漏，原裁定令被告進入戒
    治處所強制戒治，核屬適法有據。至被告質以其家人有於11
    0年8月11日訪視，上開有無繼續施用毒品傾向評估標準紀錄
    表之記載顯然有誤乙節，惟查，被告係於110年7月16日入所
    ，於入所二週後之110年8月2日接受有無繼續施用毒品評估
    ，此有無繼續施用毒品傾向評估標準紀錄表1份在卷足憑，
    然被告家人係於其接受評估後之110年8月11日始前往訪視，
    故於評估紀錄表上記載入所後無家人訪視，難認有何違誤之
    處，被告據此質以有無繼續施用毒品傾向評估標準紀錄表之
    正確性，要無理由。
  ㈢復按依司法實務或醫學臨床經驗，具有毒品前科紀錄者，或
    因長期有機會接觸毒品，或因欲藉由毒品作用暫時隔絕現實
    環境，其反覆、繼續再犯施用毒品犯行之機率確實較沒有毒
    品前科者高，因此上開評估標準方將勒戒人前科紀錄列入重
    要之評分項目，且於評分說明手冊明訂：所謂毒品犯罪相關
    司法紀錄，不論其為吸食、施打、運輸、販賣、持有毒品或
    其他罪名，凡觸犯毒品危害防制條例、原肅清煙毒條例、原
    麻醉藥品管理條例或管制藥品管理條例相關刑罰規定者均屬
    之，觀察勒戒、強制戒治及緩起訴或不起訴處分之紀錄亦列
    入毒品相關犯罪紀錄之項目範圍，此參前揭評分說明手冊所
    載即明；參酌被告確有多次施用毒品之前案紀錄，期間亦有
    經觀察勒戒、強制戒治或經法院判刑確定並執行完畢之紀錄
    ，此有本院前案紀錄表在卷可參，此適足與上開經驗法則相
    印證而足認上開評估標準將受勒戒人之前科紀錄列為重要評
    估依據，並依修正後「有無繼續施用毒品傾向評估標準」規
    定之上限標準，列計此部分得分為「10分」，並無違法或不
    當之處。又依前揭說明，足認關於被告之「毒品犯罪相關司
    法紀錄」雖多達10筆，但仍僅列計其配分為「10分」，此項
    得分僅占被告前揭總得分「69分」近7分之1，是被告以此指
    述為據指摘原裁定違反「一事不二罰」之法定界限原則、違
    反保障人身自由、罪刑相當原則及比例原則等情詞，均無足
    採。另按毒品危害防制條例所規定之觀察、勒戒或強制戒治
    等處分，立法目的係為幫助施用毒品者戒除毒癮或降低再次
    施用毒品之危險性，而非為懲戒施用毒品之行為人，故觀察
    、勒戒之執行，其重點在「評估」該施用毒品者是否應受強
    制戒治以治癒其毒癮，並依其結果而有不起訴處分等處遇；
    此與被告在觀察、勒戒執行期間，是否另受有期徒刑之執行
    無關。則被告以其在本案觀察、勒戒執行前，曾另執行所犯
    他罪經判處之數月徒刑，且該部分罪刑所監禁之時日長於本
    案戒治，據以質疑其是否「仍有繼續施用傾向」與「強制戒
    治之實質效益及必要」等語，亦無可採。
五、綜上，原審依憑法務部○○○○○○○○前揭函及所附被告有無繼續
    施用毒品傾向證明書、有無繼續施用毒品傾向評估標準紀錄
    表、有（無）繼續施用毒品傾向評估名冊所記載之專業評估
    及判斷結論，認被告經觀察、勒戒後，仍有繼續施用毒品傾
    向，檢察官之聲請為正當，乃依毒品危害防制條例第20條第
    2項後段，裁定令被告入戒治處所施以強制戒治，其期間為6
    個月以上，至無繼續強制戒治之必要為止，但最長不得逾1
    年，經核並無違誤。被告以前揭情詞提起抗告，指摘原裁定
    不當，為無理由，應予駁回。
據上論斷，應依刑事訴訟法第412 條，裁定如主文。　
中　　華　　民　　國　　110 　年　　9 　　月　　22　　日
         　　     刑事第四庭    審判長法  官  陳筱珮
　　                                  法  官  羅郁婷
　　                                  法  官  柯姿佐
以上正本證明與原本無異。
不得再抗告。
                                      書記官  嚴昌榮
中　　華　　民　　國　　110 　年　　9 　　月　　23　　日